臺灣臺南地方法院臺南簡易庭民事判決　
110年度南簡字第1234號
原      告  台新國際商業銀行股份有限公司

法定代理人  尚瑞強  


訴訟代理人  陳瑋杰  
被      告  蔡月    

            黃木恩  

            黃永龍  

            黃壯民（即黃春汝之繼承人）


            黃嘉薇（即黃春汝之繼承人）



            黃郁婷（即黃春汝之繼承人）


            黃珮宣（即黃春汝之繼承人）


上列當事人間代位請求分割共有物事件，本院於民國110年10月2
8日言詞辯論終結，判決如下：
     主  文
一、被代位人黃天宏與被告就附表一所載被繼承人黃拋錠之遺產
    （含利息部分），應依附表二所載之應繼分比例分割為分別
    共有。
二、訴訟費用由附表二之繼承人及應繼分比例負擔。
    事實及理由
一、本件被告未於言詞辯論期日到場，核無民事訴訟法第386 條
    所列各款情形，爰依原告之聲請，由其一造辯論而為判決，
    合先敘明。
二、原告主張：被代位人黃天宏前向原告申請貸款，迄今尚積欠
    新臺幣（下同）469,155元及其利息未為清償。訴外人黃拋
    錠（已死亡）為黃天宏之父，其所遺如附表一所載之保管款
    （下稱系爭遺產），應由黃天宏與被告共同繼承，應繼分比
    例各如附表二所載。因繼承人就系爭遺產尚未協議分割，致
    原告無法對黃天宏之公同共有權利進行拍賣取償，是原告依
    民法第242條及第1164條規定，代位黃天宏訴請被告等人分
    割系爭遺產等語。並聲明：如主文所示。
三、本院之判斷：
　㈠經查，原告上開主張，業據提出本院107年度司促字第22930
    號支付命令及確定證明書、臺南市政府公告臺南市政府辦理
    地籍清理土地及建物代為標售(讓售)價金保管款清冊影本、
    黃拋錠繼承系統表、除戶謄本及繼承人戶籍謄本、家事法院
    公告查詢等影本為證（見南司簡調卷第19-33頁）；而被告
    受合法通知，未於言詞辯論期日到場，亦未提出任何書狀作
    何聲明或陳述，自堪認原告之主張為真實。
　㈡按債務人怠於行使權利時，債權人因保全債權，得以自己之
　　名義，行使其權利；又繼承人有數人時，在分割遺產前，各
　　繼承人對於遺產全部為公同共有；繼承人得隨時請求分割遺
　　產，民法第242條前段、第1151條、第1164條前段分別定有
    明文。是繼承人欲終止其間之公同共有關係，惟有以分割遺
　　產之方式為之，而所謂「得隨時請求分割」，依民法第829
    條及第830條第1項規定觀之，自應解為包含請求終止公同共
　　有關係在內，俾繼承人之公同共有關係歸於消滅而成為分別
　　共有，始不致與同法第829條所定之旨趣相左，庶不失繼承
    人得隨時請求分割遺產之立法本旨。又按繼承人自繼承開始
　　時，除本法另有規定外，承受被繼承人財產上之一切權利、
　　義務，民法第1148條第1項前段亦有明定，故繼承人於繼承
    開始後，其對遺產之權利，性質上即為具有財產價值之權利
　　，遺產分割請求權，係在繼承之事實發生後，基於繼承權而
　　發生，因繼承取得之財產，可供清償債務人之債務，且非專
    屬債務人本身之權利，應得由債權人依民法第242條規定代
    位行使之。
  ㈢據上，黃天宏因繼承取得系爭遺產之公同共有權利，在遺產
    分割完畢前，尚無法自一切權利義務公同共有之系爭遺產單
    獨抽離而為執行標的，應俟辦妥遺產分割，始得進行拍賣，
    故執行法院須待消滅公同共有關係後，始得對黃天宏所分得
    之財產執行。因此，原告既為黃天宏之債權人，且系爭遺產
    復無不能分割之情形，亦無不分割之約定，繼承人本得隨時
    請求分割遺產，然因黃天宏怠於行使遺產分割請求權，致原
    告無法就其應分得權利執行受償，故原告為保全其對黃天宏
    之債權能獲得清償，依民法第242條規定代位行使黃天宏之
    遺產分割請求權，應屬有據。
  ㈣再按遺產繼承人，除配偶外，依直系血親卑親屬、父母、兄
    弟姊妹、祖父母之順序定之；第1138條所定第一順序之繼承
    人，有於繼承開始前死亡或喪失繼承權者，由其直系血親卑
    親屬代位繼承其應繼分；同一順序之繼承人有數人時，按人
    數平均繼承，民法第1138條、第1140條、第1141條分別定有
    明文。又按公同共有物分割之方法，除法律另有規定外，準
    用關於共有物分割之規定，依共有人協議之方法行之；分割
    之方法不能協議決定，或於協議決定後因消滅時效完成經共
    有人拒絕履行者，法院得因任何共有人之請求，命為下列之
    分配：一、以原物分配於各共有人。但各共有人均受原物之
    分配顯有困難者，得將原物分配於部分共有人。二、原物分
    配顯有困難時，得變賣共有物，以價金分配於各共有人；或
    以原物之一部分分配於各共有人，他部分變賣，以價金分配
    於各共有人，民法第830條第2項、第824條第1項、第2項分
    別定有明文。另裁判分割共有物，究依何種方式為適當，法
    院有自由裁量之權，並應斟酌當事人之聲明、共有物之性質
    、經濟效用及全體共有人之利益等情事公平決之，不受當事
    人聲明之拘束。
  ㈤而查，黃拋錠與被告蔡月共育有黃天宏、被告黃木恩、黃永
    龍，及訴外人黃春汝等四名子女，因黃春汝已死亡，依法應
    由其配偶及子女即被告黃壯民、黃嘉薇、黃郁婷、黃珮宣繼
    承黃春汝之應繼分，此有黃拋錠繼承系統表及戶籍謄本可稽
    （見南司簡調卷第26-31頁）。故黃天宏與被告等人之應繼
    分比例應如附表二所載，亦堪認定。本院審酌系爭遺產之性
    質、經濟效用及繼承人之利益等情事，認黃天宏及被告等人
    若取得分別共有，對於所分得之應有部分均得自由單獨處分
    、設定負擔，可避免公同共有關係久延致影響彼此權益，對
    被告並無不利，此分割方法應屬可採。從而，原告請求將系
    爭遺產依附表二所載之應繼分比例分割為分別共有，應予准
    許，爰判決如主文第1項所示。
四、末按代位分割遺產之訴，係由原告以自己名義主張代位權，
    以保全債權為目的而行使債務人分割遺產權利之謂；就債務
    人及被告分割共有物部分，係屬必要共同訴訟，被告之間實
    互蒙其利，是原告代位黃天宏提起本件分割遺產之訴雖有理
    由，惟本院認關於訴訟費用之負擔，應由全體繼承人各按其
　　法定應繼分比例負擔，較屬公允，附此敘明。
五、訴訟費用負擔之依據：民事訴訟法第80條之1。
中　　華　　民　　國　　110 　年　　10　　月　　29　　日
                  臺南簡易庭  法  官  陳淑卿
以上正本係照原本作成。
如不服本判決，應於送達後20日內，向本院提出上訴狀並表明上
訴理由，如於本判決宣示後送達前提起上訴者，應於判決送達後
20日內補提上訴理由書（須附繕本）。如委任律師提起上訴者，
應一併繳納上訴裁判費。
中　　華　　民　　國　　110 　年　　10　　月　　29　　日
                               書記官  謝璧卉
附表一：
編號 種  類  遺產    金額    應有部分 1  保管金 臺南市政府地籍清理土地保管金（保管款存入編號：0000000000）    371,633元 (利息）  全   部   

附表二：
繼       承       人                應繼分比例 黃天宏 1/5  蔡月   1/5  黃木恩  1/5 黃永龍  1/5  黃壯民、黃嘉薇、黃郁婷、黃珮宣 （即黃春汝之繼承人） 1/5 （公同共有）